Inventaris van het archief van de Staten van Holland, vóór 1572
Nationaal Archief, Den Haag
"dat mede de voorn. gecommitteerde mit alle neersticheyt aenhouden ende vorderen sullen, dat bij deselve, soe uyt handen van den advocaat van den lande als andere, mogen worden gerecouvreert ende in de voorn. secrete gestelt, bewaert ende geconserveert alle charteren, stucken ende munimenten van 't gemeene landt, wesende van importantie..."
De inhoud van deze resoluties is niet volkomen duidelijk, maar het is toch waarschijnlijk, dat de Staten eerst bij deze gelegenheid de overbrenging van hun archieven naar de nieuwe charterkamer gelast hebben; hoewel de Staten de zorg voor "den pricipalen secrete" aan enige commissarissen uit hun midden hebben willen opdragen, schijnen zij aan De Bie - althans aanvankelijk - een zeker toezicht op de stukken te hebben gegeven.
Het transport van de stukken ten huize van De Bie had in 1585 nog niet plaats gehad, ten minste niet volledig, en de verantwoordelijkheid voor de secrete kamer schijnt De Bie in de praktijk tot 1586 behouden te hebben.
Den 18den februari 1585 committeerden de Staten namelijk "een van de Edelen, Dordrecht, Delft ende van den Noorderquartiere" om aangaande "den gemeene landts stucken, die tot Delft in seeckere kameren onder de bewaernisse van mr. Dirck Joris de Bye... gehouden werden" met dezen overleg te plegen, "ende aldaer te procederen tot visitatie ende inventarisatie van de principaelste stucken van importantie, die sijluyden aldear bevinden sullen, ende deselve te doen accomoderen binnen de secrete van het ghemene landt tot Delft".
Kort daarop, in april 1586, gelastten de Staten bovendien De Bie
Resoluties Staten van Holland d.d. 9/10 april 1586 (blz. 170). Het voorgaande deel der resolutie luidt: "Alsoo de Staten van Hollandt noodigh bevonden hebben ordre te stellen dat bij haren advocaet of andere gecommitteerden t'allen tyden, als de gelegenheyt der saecken vereysschen sal, van wege 't gemene landt acces mach genomen worden tot de charteren, reeckeningen, registeren ende andere munimenten concernerende den lande van Hollandt, ende die gheduyrende den oorlogh onder de opsicht ende bewaernis van Dick Jorisz. de Bye, eerste reeckenmeester van de kamer van de Reeckeningen soo binnen sijnen huys als binnen seeckere kamer in den convente van St. Aechten tot Delff om last van de Staten voorn. zijn gehouden, hebben de Staten den voorn. De Bye belast de sleutel van de voors. kamer (sc. van het convent van St. Aechten) over te leveren in handen van haerluijder advocaat, sulcx bij den voorn. De Bye in de vergadering van de Staten voors. op huyden is gedaan, sulcx dat de Staten den voorn. De Bye van de verdere bewaernisse ende opsicht der voors. stucken ende pampieren hebben gehouden ontlast ende gedechargeert".
de sleutel van de kamer in het convent van St. Aachten aan de landsadvocaat over te dragen. De Bie deed dit nog op denzelfde dag en werd van de zorg van de stukken ontheven, welke nu op den landsadvocaat kwam te liggen.
Veel heeft Oldenbarnevelt zich aan de stukken waarschijnlijk niet gelegen laten liggen en van een regelmatige overbrenging van de stukken naar de charterkamer, die bij de instructie voor Buys van 23 maart 1581 en voor Oldenbarnevelt van 6 Maart 1586 was voorgeschreven
Vgl. §15. "sal eens des jaers den Staten overleveren inventaris van alle boecken, stucken, charteren ende papieren, 't gemene landt toebehoorende ende onder hem berustende, ten eynde de Staten daeruyt tot haren believe mogen doen lichte al soodanige, die sij achten sullen, dat in des gemene landt archivis behooren nedergeleydt ende bewaert te werden."
, is onder hem niets gekomen. Uit den tijd van Buys of Oldenbarnevelt dateert daarentegen het verlies van tal van stukken, die nog in 1570 in de inventaris van Buys en De Bie waren opgenomen.
In 1587 werd nog eens tot een nieuwe "visitatie ende inventarisatie van des gemeene landts stucken tot Delft", als ook van door Buys overgeleverde stukken benevens van de charterverzameling in Gouda besloten, om naar bevinding hiervan te bepalen "tot wat plaetse des gemeene landt chartres sullen werden gehouden"
Vgl. Resoluties van de Staten van Holland d.d. 15 juli en 6 en 14 augustus 1587.
, maar aan dit besluit schijnt geen uitvoering gegeven te zijn.
De collectie in de secrete kamer te Delft was feitelijk onbeheerd en geraakte langzamerhand in vergetelheid. Omstreeks 1614 zijn nog enige stukken, rakende de huishouding der Oranjes, in deze kamer geplaatst, maar daarna is het bestaan van de collectie vrijwel geheel uit het oog verloren. De Riemer wist uit de resoluties van de Staten dat een secrete kamer in Delft bestaan had, maar hij meende, dat deze stukken in zijn tijd reeds naar het Binnenhof in de charterkamer van de Staten overgebracht waren. Van Mieris nam zijn veronderstelling over.
Eerst in 1771 kreeg men opnieuw kennis van de kamer. In dat jaar stootte men namelijk bij een verbouwing in de toren van het Prinsenhof (het voormalige St.-Aachtenklooster) op een vertrek "geslooten met een ijzere deur en van buiten met twee ijzeren vengsters, hangende aan het kloostercasijn, waarin tal van charters; rekeningen en andere stukken geborgen waren
Vgl. over deze geschiedenis der secrete kas: R.C. Bakhuizen van den Brink: Overzigt van het Ne- derlandsche Rijks-Archief, 's-Gravenhage 1854, blz. 51. De aldaar gegeven historische toelichting is niet geheel juist.
. Het bleek weldra, dat men de oude archievenkamer van de Staten teruggevonden had. De beide secretarissen van Delft H. Vockestaert en H. van der Groes maakten den 24sten oktober en volgende dagen een behoorlijke inventaris van de gevonden stukken, ingedeeld in elf hoofdstukken en de stukken werden naar het stadhuis overgebracht met uitzondering van die rakende de administratie der Nassause goederen (Hoofdstuk X van den inventaris van 1771), die den 9den januari aan de Raad van de Nassause Domeinen werden afgestaan.
Evenwel ook op het stadhuis raakte de verzameling opnieuw in vergetelheid, totdat de burgemeester Van Kretschmar professor Kluit op haar opmerkzaam maakte en hem een nieuwe inventaris, die vrijwel geheel bij die van 1771 aansloot, bevattende 169 nummers, overgaf
Van deze inventaris, aan Kluit overgeleverd, zijn tal van afschriften, omdat zij bij de overnamen gewoonlijk als bijlage gebruikt is. Zie: Archief van de Staten van Holland en West-Friesland na 1572, Inv.no. 6406.
.
Ook Van Wijn had kort te voren, in 1802, door bemiddeling van de oud-raad en pensionaris van Delft, mr. van Wesele Scholten, door een afschrift van de inventaris van 1771 kennis van de verzameling gekregen
Vgl. Archief van de Staten van Holland en West-Friesland na 1572, Inv.no. 6406.
. Toch geraakte de verzameling niet tot algemene bekendheid en bleven de stukken in Delft liggen.
In 1824 werd het Departement van Binnenlandse Zaken, afd. Onderwijs, Kunsten en Wetenschappen bekend met de inventaris, welke aan Kluit was overgegeven en met de aanspraken die het Rijk op de stukken had
Algemeen Rijksarchief, Tweede Afdeling, Archief van het Departement van Binnenlandsche Zaken, Afd. Onderwijs, Kunsten en Wetenschappen, Inv.no. 4204; Verbaal van het verhandelde 14 april 1824 no. 37 A.
. Op het verzoek om inlichtingen te geven en daarna om afstand te doen van de stukken, verklaarde de stad Delft zich bereid mede te werken
Idem, Inv.no. 4214; Verbaal van het verhandelde van 8 september 1824 no. 32 A (bijlage).
, en nog in november 1824 kon de overname van de nos. 20-45, 47-73, 75-115, 117-121, 139-169 van de inventaris van Kluit door de archivaris van het Rijk geschieden
Van Wijn was tot de overname gemachtigd bij ministeriële beschikking van 8 september 1824 no. 32a. De overname geschiedde 20 november 1824 (zie: Algemeen Rijksarchief (A.R.A.), Archief van het Algemeen Rijksarchief (A.R.A.), 1800-1940, inv.no. 5 (Ingekomen en uitgaande brieven, 182 -1824), no. 111bis). In de correspondentie: Algemeen Rijksarchief 1826 (A.R.A, Archief van het A.R.A., 1800-1940, inv.no. 6 (Ingekomen en uitgaande brieven, 1825-1827.) is in de maand september een kopie van de inventaris Kluit ingevoegd, waarin vóórin geschreven is: Deze lijst op het Rijksarchief ontvangen in 1831. De stukken zelve doch zonder lijst, reeds in 1826 ontvangen (de 23 september), terwijl met potlood daaraan toegevoegd is: de lijst afkomstig uit het sterfhuis van den heer Rijksarchivaris Van Wijn 1831. De aantekening en invoeging is klaarblijkelijk abusievelijk geschied.
de nos. 136-138 waren reeds aan de Nassause Domeinraad afgestaan, de nos. 1-19, 46, 74, 116, 122-125 waren niet teruggevonden. De stukken, allen charters, werden op het Rijksarchief in de algemene charterverzameling "Grafelijke charters"
Vgl. Jaarverslag Algemeen Rijksarchief 1915, blz. 13. Later werden van deze stukken een aantal naar het archief der Admiraliteit, Raad van State e.a. overgebracht.
gebracht, met uitzondering van de talrijke charters over de beden, die als afzonderlijke collectie bij elkaar werden gehouden.
Intussen waren in Delft een aantal van de verloren geachte charters (nos. 1-19 der inventaris Kluit) teruggevonden en in juli 1827 door den secretaris L.J. van der Colff namens het gemeentebestuur aan Van Wijn aangeboden
A.R.A., Archief van het A.R.A., 1800-1940, Inv.no. 6 (Ingekomen en uitgaande brieven, 1825-1827), d.d. 16 juli 1827.
. Ongesteldheid verhinderde Van Wijn deze charters onmiddellijk over te nemen, en sedert dien werd de overdracht jaren lang verzuimd. Eerst in 1852 kwam deze overname opnieuw ter sprake en kon zij in oktober door de archivaris van het Rijk J.C. de Jonge geschieden
Vgl. in A.R.A., Archief van het A.R.A., Inv.no. 13 (Uitgaande brieven 1843 - 6 juni 1853) de lijst der overgenomen stukken (na de uitgegane brief van 8 oktober 1852). De overname werd geacht te geschieden krachtens de overeenkomst van 1824 en de autorisatie bij ministeriële missive van 8 september 1824, Algemene Zaken no. 32.
. Deze charters werden in een keurverzameling "Bruine Kastje" ingevoegd met uitzondering van die rakende de onderhandelingen met de Oosterse steden en Noordse rijken en de stapelgeschillen met Brugge van 1500-1502 welke tot een afzonderlijke chartercollectie "Oosterse steden" verenigd werden
Vgl. Jaarverslag Algemeen Rijksarchief 1915, blz. 13; de aldaar vermelde charters rakende de beden waren echter reeds in 1824 overgenomen.
.
Nog ontbraken verschillende stukken, die in de inventaris Kluit vermeld waren; zo no. 46 "octrooi van de vrijdommen van tolle voor die van Brussel (22 december 1564)"; no. 74, "Instructie voor de Gedeputeerde naar de Oostersche steden" (z.d.); no. 116, verscheiden executiën tot betalingen van imposten en andere lasten; no. 125, lias met ordonnantiën tot betaling van de vacatiën der Gedeputeerden; no. 131, een groote quantiteit afgeloste losrenten; 132, verscheiden dagceelen, quohieren, rekeningen, verpagtcedullen ende verdere papieren omtrent den opheve van de differente imposten (16 pakketten). Zo ook de nos. 126-130, 133-135 bevattende tal van rekeningen, kohieren van den 10den en 100sten penning.
Een groot deel van deze laatste rekeningen en kohieren, en misschien ook een deel van de genoemde nos. 116, 125 en 132 werd nog in 1859 verworven. De secretaris van Delft P.J. van der Colff maakte in augustus 1859 Bakhuizen van den Brink opmerkzaam op een groot aantal rekeningen en kohieren te Delft, die naar beider oordeel een deel der in 1824 vermiste stukken waren en wel de nos. 125-135 van de inventaris Kluit
A.R.A., Archief van het A.R.A., 1800-1940, Inv.no. 23: Uitgaande brieven no. 113; Inv.no. 22: Ingekomen brieven no. 145.
. Dat deze stukken ook aan het Rijksarchief behoorden te worden overgedragen, vloeide uit de overeenkomst van 1824 voort, en de overdracht der "negen en vijftig pakketten, registers en charters" aan het Rijk geschiedde 7 september 1859
A.R.A., Archief van het A.R.A., 1800-1940, Inv.no. 23: Uitgaande brieven no. 129. Een enkele achtergebleven bundel is nog in 1927 overgedragen.
.
Op het Algemeen Rijksarchief zijn deze rekeningen en kohieren in 1874 tezamen met een groot aantal rekeningen, uit andere archieven herkomstig, in een zelfstandige verzameling "Rekeningen van Holland" ondergebracht en door J.H. Hingman in één inventaris (de zogenaamde collectie Diverse Rekeningen van Holland) beschreven
Vgl. Jaarverslag 1874 (Verslagen omtrent Rijks Oude Archieven 1865-1877, blz. 101): "Het Rijksar- chief bezit behalve de rekeningen der algemeene rentmeesters ook nog een aantal tot bijzonder ad- ministratiën behoorende, zoo als van beden, confiscatiën, omslagen, oorlogslasten en dergelijken. Deze laatsten waren niet in behoorlijke orde gebracht; daaraan is thans voldaan en een goede inventaris wijst daarin gemakkelijk den weg".
.
B. De archieven van de landsadvocaten.
Het lot van de archieven van de landsadvocaten is van dat der Statenarchieven gescheiden gebleven. Wij wezen er op, hoe de landsadvocaten lange tijd hun dossiers en aantekeningen en hieronder zelfs hun aantekeningen van de Staten-besluiten als particuliere papieren beschouwd hebben en hoe ook de Staten waarschijnlijk vóór 1555 geen aanspraken hierop gemaakt hebben. Een eerste poging werd in het genoemde jaar gedaan, maar het is bekend, dat deze poging om de landsadvocaatstukken berustende onder de erfgenamen van Frans Coebel en Albrecht van Loo, terug te verkrijgen, geen succes heeft gehad.
Eerst in 1560 waren de Staten gelukkiger. Na de dood van Adriaan van der Goes verzochten de heer van Sprang en Arent Coebel namens de Staten aan de erfgenamen "alle de stucken, boecken, registers ende papieren" van de overleden advocaat, de "gemeene lants saecken betreffende", aan de Staten te willen afstaan. Deze waren daartoe bereid, zodat tal van dossiers rakende de prosessen en onderhandelingen met de regering door de Staten overgenomen werden; zelfs enige dossiers, door Aert van der Goes aangelegd en door zijn zoon behouden, bevonden zich onder deze stukken. De gehele verzameling, waaronder ook stukken van actuele betekenis waren, werd aan de nieuwen landsadvocaat Jacob van den Eynden in bewaring gegeven en door deze te zijnen huize bewaard. Van den Eynden breidde de verzameling met dossiers en bundels, welke door hem of door de tweeden landsadvocaat Arent Coebel gevormd werden, uit en het geheel vormde omtreeks 1568 een vrij grote collectie.
In dat jaar (5 maart) volgde te Brussel de gevangenneming van Jacob van den Eynden en daarmede een lange lijdensgeschiedenis van de landsadvocaatsarchieven en registers, welke mede ten huize van de landsadvocaat hadden berust.
Onmiddellijk na de gevangenname van Van den Eynden waren namelijk de registers en andere stukken in zijn woning in beslag genomen en naar Brussel opgezonden. De Staten dreigden daarmede enige belangrijke registers te verliezen en zij droegen daarom den 21sten mei 1568 aan Delft en Leiden op "de restitutie van de registers, papieren ende andere stucken, die berustende waren onder mr. Jacob van den Eynden", ten Hove te verzoeken en tegelijkertijd het rekest van Isabeau van Nieuwlande, de echtgenote van de gevangen landsadvocaat, tot vrijlating van haar man te ondersteunen. Delft en Leiden maakten bezwaar tegen deze opdracht, waarop de Staten enige dagen later onder protest van Dordrecht besloten deze actie zelf te ondernemen.
Na enige besprekingen op 7 juni vóór de raadsheer Juan de Vargas begonnen, verkregen de afgevaardigden van de Staten 19 juni van Louis Del Rio verlof van enkele stukken, mits bij behoorlijk gespecificeerd verzoek, kopie te nemen; de registers zouden vooralsnog voor 's konings dienst gebruikt moeten worden. De pogingen om Van den Eynden uit zijn hechtenis te bevrijden mislukten daarentegen geheel
Zie: P.A. Meilink, De verdediging van mr. Jacob van den Eynden voor den Raad van Beroerten, in: Bijdragen en Mededelingen Historisch Genootschap, XLVe jrg. (1924), blz. 184-205.
.
De behoefte aan de registers en stukken drong de Staten in september 1569, toen Van den Eynden reeds overleden was, opnieuw pogingen te doen om hun stukken terug te verkrijgen
Zie hiervoor Inv.no. 2373.
. Den 6den september besloten zij aan den Raad van Zijne Excellentie het verzoek te richten "omme te hebben restitutie van de voors. ende diergelijcke stucken, die 't gemeene landt grootelijcks van nooden heeft"; "ende alsoo de Staten selve niet weten wat stucken aldaer mogen vervoert worden (zoo zouden hun afgevaardigden) versoecken commissarissen ende in haer bijwesen, sooverre als 't doenlijck is, doen maken inventaris van alle de voors. stucken, om daeruyt te versoeken alsulcke papieren, als de Staten meest van nooden hebben sullen".
Na de verschillende rekesten, die de gecommitteerden uit de Staten daarop in Brussel tot de regering richtten, werd hun eindelijk inzage gegeven in de stukken en toegestaan de processtukken van de andere stukken te scheiden. Dit bleek "overmits de menighte ende confusie van dien" ondoenlijk "ten ware dat deselve stucken al doorlesen ende geredigeert wierden elck onder sijn materie bij inventaris"; de gecommitteerden verzochten daarom òf alles te mogen meenemen "alsoo confuus als sij lagen", òf de stukken laten nazien en inventariseren. Het laatste werd toegestaan, en een zekere Joan Fernandus de Samora werd met de beschrijving belast, terwijl de gecommitteerden alle stukken lazen, scheidden en ordenden. Reeds wilden gecommitteerden op een toezegging van de secretaris Paets de stukken lichten, toen Vargas 16 oktober 1569 plotseling tussen beide kwam. De inventaris stond hem niet aan, "overmits hij sprack al te generael, sonder te verklaeren den inhoudt van elck van de stucken" en hij gelastte, dat geen stukken afgegeven zouden mogen worden, voordat een nieuwe inventaris gemaakt was, met wier samenstelling de raadsheeren Del Rio en Jacob Hessels belast werden. Het was duidelijk, dat dit werk geruime tijd zou kosten en de gecommitteerden reisden daarop onverrichter zake naar Den Haag terug. Van een inventarisatie door Del Rio en Hessels is waarschijnlijk niets gekomen.
Eerst na beëindiging van het proces van Van den Eynden (1571) schijnen de Staten opnieuw pogingen tot herwinning harer stukken in het werk gesteld te hebben.
Het proces was namelijk na den dood van Van den Eynden (12 maart 1569) door zijn weduwe voortgezet en gewonnen; bij de uitspraak van de hertog van Alva van 11 juli 1571 waren aan Isabeau van Nieuwlande de gesequestreerde goederen weder toegekend. Zo ook haar mans papieren. Reeds eerder (7 september 1568) hadden de Staten aan Isabeau van Nieuwlande op haar rekest tot uitkering van achterstallig salaris van haar echtgenoot te kennen gegeven, dat zij vóóraf "den Staten overleveren sal alsulcke papieren ende stucken, als sij noch soude onder haer hebben den Staeten aengaende, of ten minste declaratie ende specificatie van dien bij inventaris", doch zulks zonder succes; nu in 1571 (28 augustus) stelden zij naar aanleiding van een hernieuwd rekest van de weduwe Van den Eynden uitdrukkelijk de eis, dat zij vooraf "hare handen te ijdelen (had) van alsulcke stucken, registeren ende papieren, als sij soude mogen onder haer hebben". Den 15den september bewilligden zij een gedeeltelijke betaling, maar herhaalden zij overigens haar eis.
Slechts "drie registers, den Staten competerende ende noch een pleytsack met verscheyde pampieren van kleyne importantie" werden kort daarop overgeleverd
Resoluties van de Staten van Holland d.d. 7 december 1571.
. De Staten, die op 2 oktober 1571 in Brussel vernomen hadden "dat alle de stucken ende papieren die met mr. Jacob van den Eynden, zal. gedachtenisse, overgebracht hadden geweest uyt Hollandt (aan) zine kinderen ende erfgenamen gerestitueert (waren)" bij inventaris door Van den Eynden's zoon zelf getekend, berustende bij de "Raedt van Troubles"
Idem.
, konden hiermede geen genoegen nemen en droegen 7 december aan Delft op met de weduwe en haar zoon deze aangelegenheid te bespreken.
Wat deze besprekingen opgeleverd hebben is niet bekend. De resoluties van de Staten breken plotseling af en laten een vrij groot hiaat. Het is echter zeker, dat een overlevering van de stukken niet gevolgd is
Gemeentearchief Haarlem, Oud-Archief van Haarlem, Inv.no. 1044. In het register van de resoluties van de vroedschappen der stad Haarlem, 1573-1577, fol. 281 ro.-vo. staat hierover vermeld: "1572, Januari 21, is mede verhaeld geweest hoe dat de weduwe van mr. Jacob van Eynde deur haar zoen dede zeggen, dat zij alle stucken beroerende 't gemeen lant, zoe bij den Staten begeert was, overgegeven hadde ...".
. Vermoedelijk zijn de stukken bij het vervoer uit Brussel of spoedig daarna uit de woning van de erfgenamen ontvreemd of op andere wijze verloren gegaan.
Immers, van onverwachte zijde werd enige jaren later een groot deel van de aan Van den Eynden ontnomen stukken door de Staten verkregen. Enkele soldaten boden namelijk aan Buys een vrij groot aantal "pampieren, geschriften, munimenten, titulen ende andere stucken (afkomstig uit) de coffers van z. mr. Jacob van den Eynden" te koop aan. Buys nam de collectie aan en liet haar in een afzonderlijke inventaris (volgens de letterseriën A-TTT) beschrijven, nadat hij enkele charters uit de charterkamer, die Van den Eynden klaarblijkelijk in zijn woning had gebruikt, weder in de grote charterverzameling overgebracht had
Zie bijlage II in de inventaris van Meilink van 1929 1, blz. 575-579.
.
Het aldus terugverkregen landsadvocaatsarchief bleef ten huize van Buys en werd na zijn dood lange tijd bij zijn erfgenamen bewaard. Na herhaald aandringen van de Staten werden zij echter in 1603 met vele andere stukken, die Buys bij zich gehouden had, aan Oldenbarnevelt overgeleverd. De aantekeningen op de rugzijde der stukken laten geen twijfel, of de collectie heeft tot de door Joan Fernandus de Samora beschreven verzameling behoord.
Ook Oldenbarnevelt heeft de stukken ten zijnen huize gehouden. Na zijn gevangenneming werden zij mede in beslag genomen en twaalf jaren later door mr. Anthonis van der Wolff in zijn inventaris van de Oldenbarnevelt-papieren beschreven.
Zij zijn daarna op de charterkamer van de Staten gekomen, waar de Oldenbarnevelt-stukken aanvankelijk het enige oudarchief vormden en zijn in 1793 in de inventaris van den "commis ten comptoire van den raadpensionaris" mr. J.S. Cassa voornamelijk onder de afdelingen: loketkast A, B, AA en BB beschreven. Enkele merkwaardige stukken waren in 1768 in een afzonderlijk kastje, het zogenaamde Bruine Kastje, geplaatst, dat nog in 1793 op de charterkamer aanwezig was en door Cassa in zijn inventaris beschreven werd, maar in 1799 op last van de Provisionele representanten van het Volk van Holland naar de Nationale Bibliotheek (thans Koninklijke Bibliotheek) overgebracht werd
Vgl. Bakhuizen van den Brink: Overzigt van het Nederlandsche Rijks-Archief, 's-Gravenhage 1854, blz. 53.
.
In 1806 zijn de stukken waarschijnlijk met het gehele oude Statenarchief in de charterkamer door Van Wijn overgenomen en in de door hem gevormde archievenverzameling van het Rijk opgenomen.
In maart 1959 ging de Gemeentearchivaris van Delft, hiertoe gemachtigd door Burgemeester en Wethouders van Delft, ertoe over om de Inventarisnummers 13-16, 18, 26, 26A, 27, 29, 31, 33, 39, 70, 76 en 122 aan de Algemeen Rijksarchivaris mr. H. Hardenberg ten gunste van het Rijksarchief in Zuid-Holland over te dragen. Deze archivalia had Meilink destijds reeds in zijn inventaris opgenomen, daar het duidelijk was dat het hier charters betrof, die in de periode dat de Staten van Holland geen eigen archiefbewaarplaats hadden bij het archief van Delft waren geborgen. Toen ze naderhand wel de beschikking over een eigen bewaarplaats hadden, was verzuimd deze staatsdocumenten terug te geven. Inmiddels toonde J.G. Smit aan, dat dit in elk geval ten aanzien van een aantal Inventarisnummers ten onrechte gebeurde en men dientengevolge ook vraagtekens bij de overige charters kan plaatsen